臺灣臺南地方法院民事判決
111年度簡上字第78號
上  訴  人  尤裕傑  

            尤財盈  

共      同
訴訟代理人  賴鴻鳴律師
            黃俊達律師
            陳思紐律師
            陳妍蓁律師
            張嘉琪律師
被上訴人    尤俊欽  

訴訟代理人  楊國宏律師
上列當事人間請求拆屋還地等事件，上訴人對民國111年2月8日
本院柳營簡易庭110年度營簡字第487號第一審判決提起上訴，本
院於民國111年8月9日言詞辯論終結，判決如下：
    主      文
上訴駁回。
第二審訴訟費用由上訴人負擔。
    事實及理由
一、被上訴人即原告於原審起訴主張：
　㈠被上訴人所有坐落臺南市○○區○○段00地號土地(下稱系爭94地
    號土地)，與上訴人共有之同段87地號土地（下稱系爭87地
    號土地）相鄰，上訴人所有、作為車庫使用之鐵皮屋(下稱
    系爭A建物)，無權占用系爭94地號土地如臺南市麻豆地政事
    務所民國110年12月14日土地複丈成果圖(下稱附圖)所示面
    積7.46平方公尺(下稱系爭地上物)，侵害被上訴人所有權，
    致被上訴人每年受有相當於租金之損害新臺幣(下同)1,865
    元【計算式：系爭94地號土地110年1月公告現值2,500元/㎡×
    週年利率百分之10×占用面積7.46㎡】。
　㈡系爭87地號土地係袋地，上訴人本可經由兩造共有之同段88
    地號土地以至公路，但上訴人現藉由附圖所示編號B位置通
    行，使用系爭94地號土地如附圖所示面積56.85平方公尺(下
    稱系爭B道路)，依法應每年支付償金14,212.5元【計算式：
    系爭94地號土地110年1月公告現值2,500元/㎡×週年利率百分
    之10×通行面積56.85平方公尺】。。
　㈢爰依民法第767條第1項規定，請求上訴人拆除系爭地上物、
    返還土地；依民法第179條規定，請求上訴人給付相當於租
    金之不當得利；依民法第787條規定，請求上訴人給付使用
    系爭B道路通行之償金。並於原審聲明：
　⒈上訴人應連帶將系爭地上物拆除，並將土地騰空返還予被上
    訴人。
　⒉上訴人應自起訴狀繕本送達之日回溯5年之日起至返還系爭94
    地號土地之日止，按年連帶給付被上訴人1,865元。
　⒊上訴人應自起訴狀繕本送達之日回溯5年之日起至停止使用系
    爭B道路土地之日止，按年連帶給付被上訴人14,212.5元。
　⒋被上訴人願供擔保，請准宣告假執行。
二、上訴人即被告於原審則以：附圖雖記載系爭地上物占用系爭
    94地號土地7.46平方公尺，然此應係測量技術落差所致，上
    訴人否認系爭地上物占用系爭94地號土地；系爭B道路土地
    上鋪設有柏油，並經臺南市官田區公所(下稱官田區公所)認
    定為既成道路，上訴人通行該部分土地，無須支付償金等語
    置辯。並於原審聲明：被上訴人之訴及假執行聲請均駁回；
    如受不利判決，願供擔保，請准宣告免為假執行。
三、原審為被上訴人一部勝訴、一部敗訴之判決，判命上訴人應
    將系爭地上物拆除，並將土地騰空返還予被上訴人；上訴人
    應給付被上訴人806元，並自110年9月18日起至返還前項所
    示土地之日止，按年給付被上訴人161元；上訴人應給付被
    上訴人6,140元，並自110年9月18日起至停止使用系爭B道路
    之日止，按年給付被上訴人1,228元；被上訴人其餘之訴駁
    回。上訴人就敗訴部分不服而提起上訴，並聲明：原判決不
    利於上訴人部分廢棄；上開廢棄部分，被上訴人於原審之訴
    駁回(見簡上卷第185頁)。
四、上訴人之上訴理由除援引原審答辯外，並補陳：系爭A建物
    存在已逾30年，如今兩造不睦，被上訴人始提起本件訴訟，
    且拆除系爭地上物與被上訴人所獲得之利益相比，有權利濫
    用之虞；上訴人尤裕傑為中國傳統民俗療法協會傳統整復會
    員，長年於臺南市○○區○○0000號房屋(下稱系爭房屋)從事中
    國傳統民俗療法、禪修氣功療法，有許多不特定人會行經系
    爭B道路，系爭B道路係供不特定公眾通行，土地所有權人過
    去並無阻止情事，且經歷之年代久遠未曾中斷，應為既成道
    路等語。
五、被上訴人援引原審之陳述內容，並聲明：上訴駁回。另補陳
    ：系爭A建物係逾30年之未保存登記老舊建物，屋況老舊不
    堪，僅供上訴人停車之用，且無鐵捲門，縱令系爭A建物拆
    除，亦不影響上訴人停放車輛，並無權利濫用之情；系爭87
    地號土地後方均由上訴人以鐵皮圍欄阻隔，他人無法經由系
    爭94地號土地通行至系爭87地號土地復至其他土地，僅有上
    訴人才會使用系爭B道路，故系爭B道路並非供不特定公眾通
    行之既成道路等語。
六、兩造不爭執事項(見簡上卷第115頁)：
　㈠系爭87地號土地及坐落其上之門牌號碼臺南市○○區○○00○0號
    房屋（即系爭房屋)為上訴人共有，權利範圍均為各2分之1
    。
　㈡系爭A建物為鐵皮車庫，屬系爭房屋之附屬建物。
　㈢系爭94地號土地為被上訴人所有。
　㈣系爭87地號土地與系爭94地號土地相鄰。
　㈤系爭87地號土地為袋地，目前係藉系爭B道路通行至道路。
　㈥系爭A建物坐落系爭94地號土地之位置、面積如附圖所示。
　㈦系爭B道路坐落系爭94地號土地之位置、面積如附圖所示。
七、兩造爭執事項(見簡上卷第116頁)：
  ㈠被上訴人請求上訴人拆除系爭地上物，是否為權利濫用？
  ㈡系爭B道路是否為成立公用地役關係之既成道路？
八、本院得心證之理由：
　㈠被上訴人請求拆除系爭地上物返還土地部分：
　⒈按所有人對於無權占有或侵奪其所有物者，得請求返還之。
    對於妨害其所有權者，得請求除去之，民法第767條第1項定
    有明文。又權利之行使，不得違反公共利益，或以損害他人
    為主要目的，民法第148條第1項亦有明文。權利之行使是否
    構成權利濫用，須以權利人行使權利時，主觀上有無以損害
    他人為主要目的，且客觀上尚須綜合權利人因行使權利可得
    之利益與他人及國家社會因其行使權利所受之損失，比較衡
    量而定。
　⒉查系爭94地號土地為被上訴人所有；系爭地上物占用系爭94
    地號土地7.46㎡等節，為兩造所不爭執。而所有人於法令限
    制範圍內，本得自由使用收益土地，系爭地上物既無權占用
    系爭94地號土地，自有妨礙被上訴人所有權圓滿行使，是被
    上訴人訴請上訴人拆除占用部分，並返還該部分土地，難謂
    所得之利益甚小，而以損害上訴人為主要目的。基此，被上
    訴人提起本件訴訟，屬正當權利之行使，並無權利濫用之情
    事。
　⒊依上，被上訴人依民法第767條第1項規定，請求上訴人拆除
    系爭地上物、返還土地，自屬有據。
　㈡被上訴人請求不當得利部分：
　⒈按無法律上之原因而受利益，致他人受損害者，應返還其利
    益，民法第179條前段定有明文；而所得請求返還之範圍，
    應以對方所受之利益為度，故無權占有他人房屋，可能獲得
    相當於租金之利益，應屬社會通常之觀念。又按地租不得超
    過地價百分之8，約定地租或習慣地租超過地價百分之8者，
    應比照地價百分之8減定之，不及地價百分之8者，依其約定
    或習慣；前項地價指法定地價，未經依法規定地價之地方，
    指最近三年之平均地價；土地所有權人依本法所申報之地價
    ，為法定地價，土地法第110條、第148條分別定有明文。而
    所謂土地之總價額，是指土地所有人依土地法申報之地價即
    法定地價，此於平均地權條例施行地區，是指地政機關舉辦
    規定地價或重新規定地價時，土地所有人在公告申報期間內
    自行申報之地價，而建築物價額則依該管縣、市地政機關估
    定之價額，土地法施行法第25條、土地法第148條、平均地
    權條例第16條分別定有明文。
　⒉查系爭94地號土地非屬都市計畫區內之土地，其周邊多為住
    宅，生活機能普通等節，有原審履勘筆錄、照片、GOOGLE M
    AP街景照片(見調字卷第35頁、第41至45頁，簡字卷第33至3
    5頁、第61至67頁)可稽。是本件應以系爭94地號土地申報地
    價百分之5計算上訴人可能獲得之相當於租金之利益，始為
    合理。而系爭94地號土地之申報地價為432元，是被上訴人
    所得請求不當得利數額計算如下：
  ⑴自105年9月18日起至110年9月17日(原告起訴狀繕本送達被告
    之日)止：806元【計算式：7.46平方公尺×432元×0.05×5年
    ，元以下四捨五入】。
  ⑵自110年9月18日起至上訴人返還系爭地上物所占用之系爭94
    地號土地之日止，按年給付：161元【計算式：7.46平方公
    尺×432元×0.05，元以下四捨五入】。　
  ㈢被上訴人請求通行償金部分：
  ⒈按土地因與公路無適宜之聯絡，致不能為通常使用時，除因
    土地所有人之任意行為所生者外，土地所有人得通行周圍地
    以至公路；前項情形，有通行權人應於通行必要之範圍內，
    擇其周圍地損害最少之處所及方法為之；對於通行地因此所
    受之損害，並應支付償金，民法第787條定有明文。又公用
    地役關係乃私有土地而具有公共用物性質之法律關係，與民
    法上地役權之概念有間，久為我國法制所承認（參照司法院
    釋字第255號解釋）。既成道路成立公用地役關係之要件須
    為：①供不特定之公眾通行所必要，而非僅為通行之便利或
    省時。②於公眾通行之初，土地所有權人並無阻止之情事。③
    經歷之年代久遠而未曾中斷。所謂年代久遠雖不必限定其期
    間，但應以時日長久，一般人無復記憶其確實之起始，僅能
    知其梗概（司法院釋字第400號解釋理由書、最高法院96年
    度台上字第1704號民事判決意旨參照）。依此，既成道路並
    非當然成立公用地役關係，須符合一定之要件，始成立公用
    地役關係。又行政機關所表示之法律意見，不能拘束法院（
    最高法院108年台再字第18號判決要旨參照）。
  ⒉查系爭87地號土地為袋地，目前藉由系爭B道路通行至道路乙
    節，為兩造所不爭執。而系爭87地號土地有鐵皮圍欄阻隔，
    他人無法經由系爭94地號土地至系爭87地號土地復至其他土
    地，有原審履勘筆錄、照片、GOOGLE MAP街景照片(見調字
    卷第35頁、第41至45頁，簡字卷第33至35頁、第61至67頁)
    可證，是堪認僅有欲前往系爭房屋之人會通行系爭B道路，
    則系爭B道路乃專供欲前往系爭房屋之人出入使用。雖上訴
    人尤裕傑主張：伊為中國傳統民俗療法協會傳統整復會員，
    長年於系爭房屋中從事中國傳統民俗療法、禪修氣功療法，
    有許多不特定人會行經系爭B道路云云，惟縱上訴人所述為
    真，則使用系爭B道路者為上訴人、上訴人家屬，及前往使
    用民俗療法、禪修氣功之人，亦屬可得特定之人，故系爭B
    道路係屬供特定之人與可得特定之人通行所設，自不成立公
    用地役關係。
　⒊至上訴人主張：官田區公所110年3月22日函文稱系爭B道路為
    既成道路云云，惟既成道路並非當然成立公用地役關係，業
    如前述，況經本院函詢官田區公所系爭B道路是否成立公用
    地役關係，官田區公所固函覆稱：系爭B道路由市道165線轉
    入，88年5月23日前已存在，供兩側土地所有權人與任意民
    眾通行而無遭阻擋等語(見簡上卷第147頁)，然未提出認定
    公用地役關係成立要件之相關資料，是上訴人主張，洵屬無
    據。
  ⒋上訴人多年通行系爭B道路以至公路，而系爭B道路不成立公
    用地役關係等節，業經認定如上，是被上訴人依民法第787
    條規定請求上訴人給付通行償金，自屬有據。被上訴人所得
    請求之不當得利數額計算如下：
　⑴自105年9月18日起至110年9月17日(原告起訴狀繕本送達被告
    之日)止：6,140元【計算式：56.85平方公尺×432元×0.05×5
    年，元以下四捨五入】。
　⑵自110年9月18日起至上訴人停止使用系爭B道路止，按年給付
    ：1,228元【計算式：56.85平方公尺×432元×0.05，元以下
    四捨五入】。
　㈣綜上，原審為被上訴人部分勝訴之判決，並無不合。上訴意
    旨指摘原判決不當，求予廢棄改判，為無理由，應予駁回。
九、本件事證已臻明確，兩造其餘攻擊防禦方法及舉證，核與本
    判決之結果不生影響，爰不另為贅論，附此敘明。
十、據上論結，本件上訴為無理由，依民事訴訟法第436條之1第
    3項、第449條第1項、第78條，判決如主文。　　　　     
中　　華　　民　　國　　111 　年　　8 　　月　　30　　日
        民事第三庭    審判長 法　官　黃聖涵
                             法　官　施介元
                             法　官　王淑惠
以上正本係照原本作成。
本判決不得上訴。 
中　　華　　民　　國　　111 　年　　8 　　月　　31　　日
                             書記官  洪凌婷